臺灣高等法院刑事裁定　　　　　　　　 96年度聲再字第118號
　　再審聲請人
　　即受判決人　甲○○
上列再審聲請人即受判決人因詐欺等案件，對於本院94年度上易
字第1892號，中華民國96年2月15日第二審確定判決（臺灣士林
地方法院93 年度易字第239號，起訴案號：臺灣士林地方法院檢
察署92年度偵字第2145號），聲請再審，本院裁定如下：
    主  文
再審之聲請駁回。
    理  由
一、聲請意旨略以：
（一）原確定判決認定聲請人犯詐欺等罪，主要係根據聲請人於
      蔡伯東、李文雄、黃家宜3人助學金申請單上有「甲○○
      」之簽名，然於95年12月4日中國文化大學函覆本院之卷
      證資料中，其中91年5月之研究生助學金印領清冊之主管
      欄上竟然出現聲請人之簽名（再證一），當時聲請人已拒
      絕會簽該公文，並囑證人即助教吳岱玲將日後有關工讀金
      之申請案交由院長劉廣英代為行事，有聲請人手中留存之
      拒絕會簽上開研究生助學金印領清冊之正本可稽（再證二
      ），足見證人吳岱玲係以不當之方式取得聲請人之簽名，
      而本件系爭蔡伯東等3人之助學金申請單亦復如此，聲請
      人對上開情節自毫無所悉。又聲請人因未發現前開證據，
      致未主張該有利於己之情事，始被判處罪刑確定，爰依刑
      事訴訟法第420條第1項第6款之規定聲請再審云云。
（二）再查，本案有數項聲請人曾提出之重要證據，原判決卻未
      予審酌，而判決結果亦多有與事實不符之處，茲分述如下
      ：
  １、證人吳岱玲於偵查中證稱：89學年度上學期實習演練時數
      700小時與專案核准時數200小時，共900小時皆用於蔡伯
      東等3名學生身上（92年度偵字第2145號卷二第59頁），
      惟其此部分供述顯與89學年度上學期印領清冊顯示上開3
      名學生總時數563.5小時不符，顯係惡意栽贓嫁罪之偽證
      ；且原判決先認定蔡伯東等3人之工讀時數為900小時，後
      又認定563.5小時，顯有判決理由矛盾之違法。又原判決
      所載中國文化大學其他學期其他學生之工讀考核表、選課
      清單、簽到簿等證據（原判決第24頁第11行至第25頁第2
      行），足證證人吳岱玲於其任職之2年內尚利用其他學生
      名義冒領工讀金。
  ２、依彰化商業銀行內湖分行96年1月16日彰內湖字第0960160
      號函附吳岱玲之00000000000000號帳戶提存明細表所示，
      李文雄於91年1月14日匯入吳岱玲帳戶66000元，吳某卻歷
      經八個半月時間總共提領14次，且並無提領或匯出與6600
      0元相同之金額至聲請人帳戶之紀錄，該筆款項顯係吳某
      提領供己花用。
  ３、證人蔡伯東、李文雄之證言係與證人吳岱玲勾串作偽證所
      為，且其等說詞前後不一，充滿矛盾。
  ４、證人吳岱玲證稱將款項悉數交予聲請人，其未獲得任何好
      處云云，顯有違常情；且除吳某前開供述外，並無積極證
      據證明聲請人確有收受該款項；又證人吳岱玲證稱伊不知
      蔡伯東等3人為何要將錢交予伊，與蔡伯東等3人所證其等
      係依吳某指示將一定金額之款項提領交予吳某明顯矛盾，
      足見證人吳岱玲係刻意隱瞞由其主動通知之事實而意圖栽
      贓嫁罪於聲請人。
  ５、證人蔡伯東論文口試完畢後，學校仍對此事進行調查並舉
      行多次調查會議，此時蔡某業已畢業，為何未見伊有舉發
      之行動？且證人蔡伯東、李文雄於警詢及臺北市調查處調
      查時，亦均早已畢業，為何當時並無偏頗證言？足見原判
      決認定證人蔡伯東等擔心無法順利畢業之理由早已不復存
      在，卻未說明何以不採其等於警詢及調查局詢問時所為證
      述之理由；況蔡伯東等3人為外放學生，係由其他研究機
      構之教授負責實際指導，聲請人與其等3人之關係並未如
      外界所想像之密切。
  ６、證人吳岱玲於89年9月1日任職，至89年12月5日請蔡伯東
      填寫助學金申請書，其從事助教一職已有3個月餘，原判
      決認定其任職僅2個月餘，實無可能與蔡伯東等3人熟稔云
      云，此部分事實認定顯然有誤。又證人吳岱玲之前手助教
      蔡湘茹於辦理助學金時，係由其自行蓋上聲請人職章後即
      送出，從未交予聲請人簽名，有中國文化大學88學年度研
      究生助學金申請單兼約定書存卷可按（92年度偵字第8789
      號卷第213頁至第288頁），原判決卻認定聲請人所稱助學
      金申請書係交由助教自行蓋章處理乙節並非屬實，顯與卷
      存資料不符。
  ７、證人吳岱玲掌管系所學生選課、安排監考、請假、申請論
      文口試、工讀機會之申請等與學生有重大關係之事務，更
      有與學生熟稔之機會；且查證人即工讀生羅惠珍於警詢時
      證稱：工讀簽到簿中無簽到之事實卻於考核表中有工讀紀
      錄，係吳岱玲、吳愛珠、羅惠珍及系辦公室的學弟共同商
      議偽造工讀紀錄據以請款（92年度偵字第2145號卷一第49
      頁），足見本件係證人吳岱玲與學生勾串蓄意矇蔽主管；
      又案外人即體育室助教陳志彰涉嫌利用負責考核、請領工
      讀金之機會偽造19名工讀生請領清冊詐領工讀金中飽私囊
      乙案，係緊接本案之後發生，與本案情況相似，而該案之
      沈啟賓主任亦曾在相關函文上簽名或蓋章卻未被起訴，足
      見本案實亦係助教利用與學生更有熟稔之機會犯案。
  ８、依中國文化大學學生事務處89年10月11日（89）學字第05
      4號函（原審卷一第127頁至第129頁）顯示，中國文化大
      學於89學年度上學期初即已通知核配給化學系之研究生助
      學金項目與時數，證人吳岱玲身為助教，理應於學期初即
      已知前揭公文內容，不可能至學期末經學務處承辦人吳玥
      玲通知始知有實習演練項目時數700小時，其卻於偵審中
      佯稱不知89學年度上學期尚有實習演練時數700小時，至
      該學期末經學務處承辦人吳玥玲通知始知之，顯與前揭卷
      證資料不符。又主管審閱公文後，衡情皆會於公文顯眼處
      簽章或批閱，惟前揭公文並無聲請人簽章或批閱痕跡，顯
      見證人吳岱玲未曾將前揭公文交予聲請人審閱，顯係刻意
      隱瞞實習演練時數700小時之事實而另有所圖。再者，聲
      請人當時身兼系主任及所長，綜理系所行政、教學事務，
      不可能事必躬親，且依行政工作之層級分工，某些事務即
      交由助教直接處理，此與證人吳岱玲於偵、審中所稱其工
      作性質係幫工讀生領助學金，其記得聲請人曾要其問之前
      的助教蔡湘茹怎麼辦理等語（92年度偵字第2145號卷二第
      58頁；原審卷一第58頁）相符，足見聲請人歷年來皆將前
      揭事項交由助教處理，對詳細內容並不知悉。
      原判決既對前揭諸多足生影響於判決之重要證據均漏未審
      酌，爰依刑事訴訟法第421條之規定聲請再審云云。
二、按有罪之判決確定後，為受判決人之利益聲請再審，必其聲
    請之理由合於刑事訴訟法第420條第1項所定情形之一，或合
    於同法第421條之規定者，始足當之。又刑事訴訟法第420條
    第1項第6款所謂「發現確實之新證據」，係指該證據於事實
    審法院判決前業已存在，為法院、當事人所不知，不及調查
    斟酌，至其後始行發現，且就證據本身形式觀察，固不以絕
    對不須經過調查程序為條件，但必須顯然可認為足以動搖原
    有罪之確定判決，而為受判決人無罪、免訴、免刑或輕於原
    判決所認罪名之判決者為限。亦即該「新證據」須可認為確
    實具有足以動搖原確定判決，而對受判決人為更有利判決之
    「確實性」外，尚須具備該證據係在事實審法院於判決前已
    存在，因未經發現，不及調查斟酌，或審判時未經注意，至
    其後始行發現之「嶄新性」特質，二者均屬不可或缺，倘若
    未具備上開「確實性」與「嶄新性」二種聲請再審新證據之
    特性，即不能據為聲請再審之原因（最高法院90年度臺抗字
    第71號裁定、93年度臺抗字第98號裁定參照）。再按刑事訴
    訟法第421條規定，不得上訴於第三審法院之案件，除前條
    規定外，其經第二審確定之有罪判決，如就足生影響於判決
    之重要證據漏未審酌者，亦得為受判決人之利益，聲請再審
    。所謂「漏未審酌」，係指第二審法院判決前已發現而提出
    之證據，未予審酌而言，如第二審法院依調查之結果，本於
    論理法則、經驗法則取捨證據認定事實，而就被捨棄之證據
    ，已於理由內敘明其捨棄之理由者，即非屬之；又所謂「重
    要證據」，必須該證據已足認定受判決人應受無罪、或免訴
    、或輕於原審所認定之罪名方可，如不足以推翻原審所認定
    罪刑之證據，即非足生影響於原判決之重要證據。
三、經查：
（一）聲請人於聲請意旨（一）所指於主管欄上出現其簽名之91
      年5月研究生助學金印領清冊（即本件再證一），業據中
      國文化大學以95年12月4日校學字第0950003504號函覆本
      院在卷（外放於本院94年度上易字第1892號乙案證物袋內
      ），聲請人並於本院就其詐欺案審理中，就該助學金印領
      清冊之主管欄上竟出現其簽名，顯然迥異於其所保留之該
      印領清冊正本主管欄係一片空白等情節加以說明，並以其
      當時已拒絕會簽該公文，其簽名係遭證人吳岱玲偽造等語
      置辯（詳見本院94年度上易字第1892號卷二第261頁），
      足見聲請人所指之此項證據，於本院就其詐欺案審理時即
      已存在，且為聲請人當時所明知並以之作為有利之證據加
      以答辯，此項證據自不具備前揭「嶄新性」之特性。況91
      年5月之研究生助學金印領清冊是否確遭證人吳岱玲偽造
      ，尚須經法院進一步調查或委託鑑定機關鑑定，且縱令聲
      請人於91年5月研究生助學金印領清冊上之簽名係遭偽造
      ，亦不必然能導出其就本件89年12月、90年7月、90年12
      月間研究生助學金請領均不知情之結論，是聲請人所舉此
      項證據，亦不具備足以動搖原確定判決，而對受判決人為
      更有利判決之「確實性」要件。即此，聲請人此部分聲請
      ，即難認與刑事訴訟法第420條第1項第6款之規定相符。
（二）上開聲請意旨（二）1.所指證人吳岱玲於偵查中關於共90
      0小時皆用於蔡伯東等3名學生身上之供述，因當時吳岱玲
      係以被告之身分應訊，就聲請人所涉犯罪情節部分未經轉
      換為證人身分具結而為陳述，此部分供述本即不具證據能
      力，原確定判決因而未採為不利於聲請人之認定，是聲請
      人所指證人吳岱玲於偵查中關於共900小時皆用於蔡伯東
      等3名學生身上之供述，自與刑事訴訟法第421條所謂之「
      重要證據」不符。又查證人吳岱玲於上開案件第一審審理
      中以證人身分具結所為之證述，雖就總共申報之時數前後
      供述並不一致，然原確定判決仍以89學年度上學期之印領
      清冊認定證人吳岱玲總共申報之時數為563.5小時，並無
      聲請人所稱判決理由矛盾之情形；又縱令判決理由矛盾，
      亦屬判決違背法令得否對確定判決提起非常上訴以資救濟
      之問題，亦與刑事訴訟法第421條所定「重要證據漏未審
      酌」之再審要件無涉。至聲請人所指中國文化大學其他學
      期其他學生之工讀考核表、選課清單、簽到簿等證據，業
      經原確定判決一一審核後，認並不足以影響該案事實之認
      定，而於理由內敘明其捨棄之理由（本院94年度上易字第
      1892號刑事判決第24頁至第25頁），揆諸前揭說明，亦難
      認與「漏未審酌」之定義相符。
（三）上開聲請意旨（二）2.3.4.所指彰化商業銀行內湖分行96
      年1月16日彰內湖字第0960160號函附吳岱玲之0000000000
      0000號帳戶提存明細表及證人蔡伯東、李文雄、吳岱玲之
      證言等證據，均業據原確定判決加以審酌，原確定判決並
      於理由內敘明上開提存明細表僅足以證明證人吳岱玲所供
      「隨即將此筆款項轉交被告」乙節可能與事實不符，但不
      足以證明其所供依聲請人指示使用李文雄等3人名義申報
      助學金及其餘款項有交付聲請人各節亦屬虛罔（本院94年
      度上易字第1892號刑事判決第21頁），另就證人蔡伯東、
      李文雄、吳岱玲於偵查或法院審理中所證，亦佐以其他補
      強證據，認其等就基本事實之陳述均與真實性無礙而予以
      採信（本院94年度上易字第1892號刑事判決第16頁至第22
      頁），自難認有何「漏未審酌」之處。況證據之證明力，
      亦即證據之價值判斷，係由法院依證據法則、經驗法則、
      論理法則，本其自由心證而為合理之判斷。原確定判決就
      上開各項證據本於調查所得心證，分別定其取捨，進而為
      事實之判斷，本屬其職權之行使，其未採信聲請人就上開
      各項證據證明力之爭執，自難認與「漏未審酌」之定義相
      符。
（四）上開聲請意旨（二）5.所指證人蔡伯東、李文雄早已畢業
      卻未於學校嗣後之調查或警詢、調查局詢問時加以舉發云
      云，其原因為何固有待釐清，惟僅以此部分情況證據，實
      不足以推翻原審所認定聲請人有罪之證據，此部分自非屬
      「重要證據」。又聲請意旨（二）5.6.7.所指證人蔡伯東
      、李文雄等人與聲請人或證人吳岱玲間之關係，亦據原確
      定判決於理由內加以敘明（本院94年度上易字第1892號刑
      事判決第10頁、17頁），聲請人此部分所稱證人蔡伯東、
      李文雄等人與證人吳岱玲間關係密切，與聲請人並不熟稔
      云云，無非係就證據之證明力再行爭執，亦與「重要證據
      漏未審酌」有異。又聲請意旨（二）6.所指原判決認定證
      人吳岱玲從事助教一職之時間有誤，及證人吳岱玲之前手
      助教蔡湘茹辦理申報助學金之方式，以及聲請意旨（二）
      7.所指證人即工讀生羅惠珍於警詢時所證工讀簽到簿中無
      簽到事實卻於考核表中有工讀紀錄，係吳岱玲、吳愛珠、
      羅惠珍及系辦公室的學弟共同商議偽造工讀紀錄據以請款
      ，與案外人即體育室助教陳志彰涉嫌利用負責考核、請領
      工讀金之機會偽造19名工讀生請領清冊詐領工讀金中飽私
      囊乙案，均不足以證明聲請人未參與本案，亦均非屬「足
      生影響於判決之重要證據」。
（五）至上開聲請意旨（二）8.雖指稱證人吳岱玲於偵審中佯稱
      不知89學年度上學期尚有實習演練時數700小時，核與中
      國文化大學學生事務處89年10月11日（89）學字第054號
      函顯示於89學年度上學期初即已通知核配給化學系之研究
      生助學金項目與時數之卷證資料不符，且前揭公文並未交
      予聲請人審閱，顯係證人吳岱玲刻意隱瞞，況證人吳岱玲
      亦自承聲請人曾要其問之前的助教蔡湘茹如何辦理，足見
      辦理申報助學金乙事均係由助教處理云云，惟查不論證人
      吳岱玲係於何時知悉89學年度上學期之實習演練時數尚未
      申報完畢，以及聲請人是否曾經審閱過中國文化大學上開
      公文，乃至聲請人曾要證人吳岱玲詢問之前的助教蔡湘茹
      如何辦理助學金之申報，均不足以證明聲請人與證人吳岱
      玲間就虛偽申報助學金乙事未有犯意聯絡，聲請人執此指
      摘原確定判決就前開足生影響於判決之重要證據漏未審酌
      ，亦有誤會。
四、綜上，本件聲請人所舉聲請再審之理由，核與上引法條所定
    無一相符，從而，本件再審之聲請，為無理由，應予駁回，
    爰依刑事訴訟法第434條第1項，裁定如主文。
中　　華　　民　　國　　96　　年　　7 　　月　　19　　日
　　　　　　　　　  刑事第九庭審判長法　官　劉景星
　　　　　　　　　　　　　　　  　  法　官　陳世宗
　　　　　　　　　　　　　　　　　  法　官　周盈文
以上正本證明與原本無異。
不得抗告。
                                    書記官　余姿慧
中　　華　　民　　國　　96　　年　　7 　　月　　19　　日
